臺灣高等法院民事判決　　　　　　　　　 95年度上字第964號
上　訴　人　丙○○
訴訟代理人　何兆龍律師
複代理人　　梁育純律師
被上訴人　　甲○○
上列當事人間請求返還借款事件，上訴人對於中華民國95年9 月
29日臺灣臺北地方法院95年度訴字第8248號第一審判決提起上訴
，並於本院為訴之追加，本院於96年8 月14日言詞辯論終結，判
決如下：
    主  文
上訴及追加之訴均駁回。
第二審訴訟費用新臺幣肆萬柒仟壹佰肆拾元由上訴人負擔。
    事實及理由
壹、程序方面：
    按「訴之變更或追加，非經他造同意，不得為之。但第255
    條第1 項第2 款至第6 款情形，不在此限」，民事訴訟法第
    446 條第1 項定有明文。又按所謂「請求之基礎事實同一，
    係指變更或追加之訴與原訴之主要爭點有其共同性，各請求
    利益之主張在社會生活上可認為同一或關連，而就原請求之
    訴訟及證據資料，於審理繼續進行在相當程度範圍內具有同
    一性或一體性，得期待於後請求之審理予以利用，俾先後兩
    請求在同一程序得加以解決，避免重複審理，進而為統一解
    決紛爭者」。查上訴人原起訴主張被上訴人應返還欠款之法
    律關係為消費借貸，嗣於本院追加不當得利之請求權，前後
    二請求之基礎事實均為被上訴人有欠款並有還款之義務，兩
    者具有關連性，且訴訟之證據資料並無不同，於後一請求之
    審理程序亦可利用，並不影響訴訟之進行及被上訴人訴訟權
    之保障，且可避免重複審理，統一解決紛爭，是依民事訴訟
    法第446 條第1 項但書及第255 條第1 項第2 款「請求之基
    礎事實同一者」之規定，上訴人所為訴之追加，自屬合法，
    應予准許，合先敘明。
貳、實體方面：
一、上訴人起訴主張：兩造為同窗舊識，於民國（下同）89年8
    月間，被上訴人以其已取得大陸茅台酒之獨家代理權，待臺
    灣加入世界貿易組織（即WTO） 後，89年底大陸白酒即可自
    由進口，因亟需資金拓展業務，遂向上訴人借款新台幣（下
    同）300 萬元，待89年底大陸白酒進口後即可返還所借款項
    ，上訴人遂於89年10月4 日依被上訴人指示，將300 萬元（
    此筆匯款下稱系爭款項）匯至被上訴人所經營之宜江資訊有
    限公司（下稱宜江公司）設於台北銀行基隆路分行之帳戶內
    ，被上訴人對於有收受系爭款項之事實亦不否認，惟事後被
    上訴人並未進口大陸茅台酒，依兩造於借款當時約定還款期
    限為89年12月31日，惟被上訴人一再藉詞拖延，上訴人基於
    與被上訴人為同窗情誼，亦不便催討孔急，詎時經5 年，被
    上訴人仍不願處理，上訴人乃於94年6 月19日委託律師函催
    被上訴人出面協商債務清償事宜，亦未置理，上訴人認被上
    訴人涉有詐欺之嫌，向臺北地方法院檢察署（下稱臺北地檢
    署）提起告訴，惟檢察官以事涉民事糾紛，對被上訴人為不
    起訴處分，爰依民法消費借貸法律關係，請求被上訴人返還
    借款。縱認上訴人無法證明兩造間有消費借貸之合意，因被
    上訴人亦無法舉證兩造間有投資之法律關係存在，則被上訴
    人自上訴人收受系爭款項，即係無法律上原因而受有利益，
    則上訴人亦得依民法第179 條之規定，請求被上訴人返還不
    當得利等語。爰請求被上訴人給付上訴人300 萬元及自起訴
    狀繕本送達翌日起至清償日止，按年息5%計算之利息。並陳
    明願供擔保請准宣告假執行。原審為上訴人敗訴之判決，上
    訴人不服，提起上訴，並聲明：(一)原判決廢棄。(二)被上訴人
    應給付上訴人300 萬元及自起訴狀繕本送達翌日起至清償日
    止，按年利率5%計算之利息。並陳明願供擔保，請准宣告假
    執行。
二、被上訴人則以：上訴人所執之匯款單上所載之受款人為宜江
    公司，並不能證明兩造間有借貸關係。被上訴人當時在二岸
    三地籌組公司，洽談代理進口大陸茅台酒事宜，至盼台灣加
    入WTO 後，一經開放進口，前景看好，上訴人見被上訴人所
    經營之此項事業，有利可圖，而以隱名投資方式投資300 萬
    元。其後上訴人亦常至被上訴人公司關心該事業之進行情形
    。被上訴人確已取得大陸茅台酒之獨家代理權，無奈政府政
    策遲未開放大陸白酒進口，導致被上訴人為持續營運，成本
    不斷增加，造成鉅額虧損。又上訴人自稱約定之還款期限為
    89年12月31日，惟自89年10月4 日匯款，迄94年8 月19日上
    訴人委請律師發函止，長達5 年之久，上訴人從未向被上訴
    人催討本金或利息，與一般經驗法則有違，足證上訴人之匯
    款為投資款而非借款。又上訴人匯款之對象為宜江公司，並
    非被上訴人個人，被上訴人自無不當得利可言等語，資為抗
    辯。並答辯聲明：駁回上訴人之上訴及追加之訴，如受不利
    之判決，願供擔保，請准免為假執行。
三、經查：上訴人於89年10月4 日將系爭款項匯入被上訴人所經
    營之宜江公司設於台北銀行基隆路分行之帳戶內；嗣上訴人
    就系爭款項，對被上訴人提起詐欺告訴，案經臺北地檢署檢
    察官於95年6 月16日以95年度偵字第6579號為不起訴處分確
    定在案等事實，為兩造所不爭執，並有新竹國際商業銀行匯
    款單及上開不起訴處分書在卷可參（見原審卷第5 頁、第7
    頁至第8 頁），自堪信為真實。
四、按稱消費借貸者，謂當事人一方移轉金錢或其他代替物之所
    有權於他方，而約定他方以種類、品質、數量相同之物返還
    之契約，民法第474 條第1 項定有明文。次按金錢交付之原
    因多端，或為買賣，或為贈與，或因其他之法律關係而為交
    付，非謂一有金錢之交付，即得推論交付金錢之雙方係屬消
    費借貸關係。故當事人主張有金錢借貸關係存在者，須就借
    貸關係所須具備之特別要件即金錢之交付與借貸意思表示互
    相一致二者負舉證之責任，若僅證明有金錢之交付，未證明
    借貸意思表示互相一致者，仍不能認為有金錢借貸關係存在
    。本件上訴人主張其於89年10月4 日將系爭款項匯入被上訴
    人指定之宜江公司帳戶，被上訴人固不否認宜江公司有收受
    系爭款項，惟否認兩造間有借貸之合意，自應由上訴人就兩
    造間有成立消費借貸契約之合意負舉證責任。查上訴人自承
    系爭款項並無書立借據等語，而上訴人提出之匯款單，固證
    明其有匯款300 萬元至宜江公司帳戶之事實，惟該匯款單上
    並無有關借款之文句，債權人及債務人，亦無有關金錢借貸
    、清償期、利息、利率等約定之記載，而匯款僅係屬事實行
    為，至匯款之原因行為可能為借貸、買賣、贈與、合夥、投
    資等，不一而足，上訴人提出之匯款單，僅能證明其有交付
    系爭款項予宜江公司之事實，尚難僅憑其有匯出系爭款項至
    宜江公司之帳戶，即認定上訴人與被上訴人間有消費借貸關
    係存在（包括清償期日、利率及利息之支付方式等，均無約
    定，且多年間未曾取息，核與一般消費借貸之經驗法則顯不
    相符）。此外，上訴人無法舉證證明其與被上訴人間有借款
    關係存在，是上訴人就其主張之消費借貸關係，難謂已盡舉
    證之責。上訴人既未能舉證證明其主張之事實為真實，則其
    基於消費借貸之法律關係，請求被上訴人給付300萬元，即
    屬無據。
五、按當事人主張有利於己之事實者，就其事實有舉證之責任，
    民事訴訟法第277 條前段定有明文。而民事訴訟如係由原告
    主張權利者，應先由原告負舉證之責，若原告先不能舉證，
    以證實自己主張之事實為真實，則被告就其抗辯事實即令不
    能舉證，或其所舉證據尚有疵累，亦應駁回原告之請求（最
    高法院17年上字第917 號判例意旨參照）。次按無法律上之
    原因而受利益，致他人受損害者，應返還其利益，雖有法律
    上原因，而其後已不存在者，亦同，民法第179 條定有明文
    。是不當得利請求權之成立，須具備4 項要件(1)受利益(2)致
    他方受損害(3)受利益與受損害間須有因果關係(4)無法律上原
    因。且主張不當得利請求權成立之當事人，應就不當得利之
    上開要件，負舉證責任。上訴人雖辯稱宜江公司所營事業項
    目並無酒類輸入與菸酒批發等項，上訴人不可能投資酒類，
    而將系爭款項匯至宜江公司，又被上訴人於89年11月另成立
    國酒酒業股份有限公司（下稱國酒公司），倘謂其出資300
    萬元，何以未列名為國酒公司之股東，況被上訴人未能提出
    隱名合夥之證據，故兩造間並無投資大陸茅台酒之約定云云
    。
（一）經查：被上訴人主張其另設立國酒公司，從事進口大陸茅
      台酒，並在二岸三地往返爭取代理權乙節，業據提出商標
      註冊證、「貴州茅台酒台灣地區獨家總經銷專賣標章設計
      樣」、原廠保證書設計樣、廣告設計樣、專用貼紙設計樣
      、參訪照片、開會照片、會員通訊錄及社員名錄資料、餐
      廳及飲食店資料、經銷商資料表、店招樣式、人口及通路
      分布調查資料、DNA防偽技術資料、廣告企劃提案資料、
      行銷規劃草案、陳情書、工作計劃、剪報等件為證（見本
      院卷第56頁至第128 頁）；而大陸貴州茅台酒廠有限責任
      公司與香港地區宏國國際有限公司（下稱宏國公司）於88
      年（西元1999年）8 月2 日，就臺灣地區銷售之總代理權
      簽立授權合同書，而宏國公司與由被上訴人擔任董事之國
      酒公司於90年（西元2001年）簽立授權證書等事實，亦經
      臺北地檢署檢察官於該署95年度偵字第6579號偵查案件中
      查明屬實，有臺北地檢署95年度偵字第6579號不起訴處分
      書附卷可稽（見原審卷第7 頁背面），足認被上訴人主張
      其設立之國酒公司確有投資大陸茅台酒之進口業務等語，
      堪予採信。
（二）次查：自證人即宜江公司員工乙○○證稱：上訴人沒有借
      錢或投資宜江公司，宜江公司都是被上訴人自己的；國酒
      公司成立前，係在宜江公司籌備的，伊有幫被上訴人連絡
      事情，有很多電話或拜訪者係為貴州茅台酒而來的；伊有
      見過上訴人2 、3 次，剛開始時上訴人稱其為被上訴人之
      同學，後來被上訴人說上訴人亦有入股國酒公司，並交待
      說上訴人係股東，要以股東身分接待；上訴人一開始是對
      我們宜江公司當時在開發的系統有興趣，後來聊天的時候
      他才說對國酒業務有興趣；伊未曾聽過上訴人說他是國酒
      公司股東等語。證人即宜江公司副總丁○○證稱：伊在國
      酒公司建構網頁時有提供意見；曾在宜江公司及國酒公司
      見過上訴人；被上訴人說WTO 快過了大陸白酒可進口，國
      內喝酒的人多，有市場，伊認為應該會賺錢，就投資國酒
      公司100 萬元，係電匯到宜江公司的戶頭，投資在被上訴
      人名下（隱名投資）；被上訴人說上訴人亦有投資，但沒
      有講投資多少錢；伊未聽上訴人說過他是股東；國酒公司
      因情勢問題無法進口大陸茅台酒，不是被上訴人經營不好
      ，被上訴人曾經訴苦說錢都賠光，伊能理解及接受等語（
      見本院卷第45頁至第52頁）觀之，證人二人既均在國酒公
      司籌備期間，多次見到上訴人出入宜江公司及國酒公司，
      並均聽聞被上訴人提及上訴人有入股國酒公司；且被上訴
      人所稱上訴人隱名投資國酒公司，將投資款匯入宜江公司
      帳戶之模式，與證人丁○○證稱伊隱名投資國酒公司，係
      將投資款匯入宜江公司帳戶之模式相同，顯見被上訴人所
      辯上訴人之匯款係投資款等語，應非子虛。退步言之，縱
      認被上訴人就系爭款項係投資款乙節之舉證尚有未足，惟
      揆諸前揭說明，上訴人主張被上訴人受領系爭款項係無法
      律上原因，舉證責任本即在上訴人，而上訴人就此並未舉
      出任何積極證據以實其說，再參諸「主張不當得利請求權
      之原告，係因自己之行為致造成原由其掌控之財產發生主
      體變動，則因該財產變動本於無法律上原因之消極事實舉
      證困難所生之危險，自應歸諸原告，始得謂平，是原告對
      不當得利請求權之成立要件應負舉證責任，亦即原告必須
      證明其與被告間有給付之關係存在，且被告因其給付而受
      有利益，以及被告之受益為無法律上之原因，始能獲得勝
      訴之判決」原則，上訴人既未盡其舉證之責任，則上訴人
      依不當得利之法律關係，請求被上訴人返還系爭款項及法
      定遲延利息云云，即無足採。
六、綜上所述，上訴人依消費借貸之法律關係及不當得利之規定
    ，請求被上訴人給付300 萬元，及自起訴狀繕本送達翌日起
    至清償日止，按年息5%計算之法定遲延利息，於法無據，不
    應准許，其假執行之聲請應併予駁回。原審為上訴人敗訴之
    判決，並無不合。上訴意旨指摘原判決不當，求予廢棄改判
    ，為無理由，應予駁回。追加之訴亦無理由，應併予駁回。
七、本件因事證已臻明確，兩造其餘爭點及攻擊、防禦方法暨所
    為之立證，與判決之結果不生影響，無庸再逐一予以論究，
    併予敘明。
據上論結，本件上訴及追加之訴均為無理由，依民事訴訟法第
449 條第1 項、第78條，判決如主文。
中　　華　　民　　國　　96　　年　　8 　　月　　28　　日
                    民事第四庭
                        審判長法  官  張劍男
                              法　官  彭昭芬
                              法　官  丁蓓蓓
正本係照原本作成。
如不服本判決，應於收受送達後20日內向本院提出上訴書狀，其
未表明上訴理由者，應於提出上訴後20日內向本院補提理由書狀
（均須按他造當事人之人數附繕本）上訴時應提出委任律師或具
有律師資格之人之委任狀；委任有律師資格者，另應附具律師資
格證書及釋明委任人與受任人有民事訴訟法第466條之1第1項但
書或第2項（詳附註）所定關係之釋明文書影本。
中　　華　　民　　國　　96　　年　　8 　　月　　29　　日
　　　　　　　　　　　　　　　書記官  張淑芬
附註：
民事訴訟法第466條之1（第1項、第2項）：
對於第二審判決上訴，上訴人應委任律師為訴訟代理人。但上訴
人或其他法定代理人具有律師資格者，不在此限。
上訴人之配偶、三親等內之血親、二親等內之姻親，或上訴人為
法人、中央或地方機關時，其所屬專任人員具有律師資格並經法
院認為適當者，亦得為第三審訴訟代理人。
